【裁判字號】    97,上易,302
【裁判日期】    970630
【裁判案由】    損害賠償
【裁判全文】
臺灣高等法院民事判決                 97年度上易字第302號
上  訴  人  乙○○
訴訟代理人  郭瑋萍律師
被上訴人    甲○○
上列當事人間請求損害賠償事件，上訴人對於中華民國97年2 月
21日臺灣板橋地方法院96年度訴字第225 號第一審判決提起上訴
，本院於97年6月17日言詞辯論終結，判決如下：
    主  文
原判決關於命上訴人給付超過新台幣肆拾萬元本息部分，及該部
分假執行之宣告，暨訴訟費用之裁判均廢棄。
上開廢棄部分，被上訴人在第一審之訴及其假執行之聲請均駁回
。
其餘上訴駁回。
第一、二審訴訟費用由上訴人負擔五分之一，餘由被上訴人負擔
。
    事實及理由
一、被上訴人起訴主張：上訴人明知訴外人簡文成為被上訴人之
    夫，係有配偶之人，竟自民國（下同）85年年底某日起至93
    年12月間某日止，連續在台北市○○○路○段200號9樓之7、
    台北縣中和市○○路260號22樓之3、台北縣新店市○○路11
    7巷3弄15號3樓、旅館（ 台北縣淡水鎮長緹海景飯店、台北
    市○○路哥德花園會館、台中市○○○路奧大利商務汽車旅
    館）、車上及辦公室等地與簡文成相姦，刑事妨害家庭罪部
    分業經原法院以95年度訴字第2574號刑事判決判處有期徒刑
    4月，減為有期徒刑2月，如易科罰金以銀元300元折1日在案
    。上訴人明知簡文成為被上訴人之配偶，而與之相姦，依社
    會一般通念及最高法院 41年台上字第278號、55年台上字第
    2053號判例意旨，上訴人顯係以背於善良風俗之方法加損害
    於被上訴人，被上訴人知悉姦情後，精神上所受痛苦，實非
    筆墨所能形容，每天須服用安眠藥及鎮靜劑，亦經台大醫院
    精神科診斷為躁鬱症，爰依侵權行為法律關係，求為命上訴
    人賠償精神慰撫金新台幣 （下同）200萬元並加計法定遲延
    利息之判決。原審判命上訴人給付被上訴人70萬元，及自起
    訴狀繕本送達翌日即96年2月6日起至清償日止，按年息5%計
    算之法定遲延利息，暨准、免該部分假執行之宣告，而駁回
    被上訴人其餘之訴（原審判決被上訴人敗訴部分，未據不服
    ）。並於本院答辯聲明：上訴駁回。
二、上訴人則以：被上訴人自承知悉上訴人之侵權行為係自「85
    年年底某日起」，而被上訴人遲至96年1月22 日始提起本件
    訴訟，顯已逾民法第197條所定之2年期間，故被上訴人本件
    請求權已罹於2 年時效而消滅。又上訴人並無與簡文成相姦
    之情，被上訴人就其主張之上開事實應負舉證責任，惟被上
    訴人所提證據均無法證明上訴人與簡文成有通姦行為。本件
    訴訟應是被上訴人之夫簡文成所主導並提出，其目的係為報
    復其追求上訴人不成，且於勞資爭議調解中給付補償金予上
    訴人，故不可僅憑簡文成之證詞即認定上訴人與簡文成有通
    姦行為，事實上簡文成一直藉著職務之便追求、騷擾上訴人
    ，上訴人才是受害者，且被上訴人請求之精神撫慰金顯然過
    高等語，資為抗辯。並上訴聲明：(一)原判決不利於上訴人部
    分廢棄。(二)上開廢棄部分，被上訴人在第一審之訴及假執行
    之聲請均駁回。
三、兩造不爭執之事實：（見本院卷78頁反面之言詞辯論筆錄）
    (一)被上訴人於84年6月6日與簡文成結婚，婚姻關係迄今仍存
      續中。
    (二)上訴人自85年起與簡文成共同於勞資雙贏企管顧問股份有
      限公司共事，嗣於 92年7月19日離職，其後又於93年6月8
      日就職回任。
    (三)上訴人於94年11月1 日就加班費、積欠工資、資遣費及職
      場性騷擾等爭議提出勞資爭議調解申請，除職場性騷擾部
      分經台北縣性騷擾申訴審議委員會決議不成立外，其餘部
      分則於94年12月12日調解成立，由簡文成給付上訴人解任
      慰問金110萬元。
    (四)上訴人與簡文成於92年7月19日簽立協議書（ 見原審卷第
      56至63頁）。
    (五)被上訴人於96年1月26 日對上訴人提起本件侵權行為損害
      賠償訴訟。
四、本件爭執點：（見本院卷同上筆錄）
  (一)上訴人與被上訴人之夫簡文成自86年起至93年10月止有無通
    姦之事實？
  (二)被上訴人之侵權行為損害賠償請求權有無罹於時效？
  (三)原審判定之撫慰金70萬元是否過高？
五、本院之判斷：
  (一)被上訴人主張上訴人與其夫簡文成自86年起至93年10月止有
    通姦情事一節，有下列事證可資為證，堪信屬實：
    1.被上訴人之夫簡文成於被上訴人對被上訴人提起妨害家庭
      刑事案件在台灣板橋地方法院檢察署檢察官偵查時，證稱
      ：「（你跟乙○○何時通姦？）86年，我們通姦次數很頻
      繁，我也常常住在她錦平路跟羅斯福路的住處」、「（你
      有與乙○○發生性關係？大多在哪裡發生性關係？）有。
      辦公室、車上、賓館、還有乙○○的住處」（見該署95年
      度他字第3917號偵查卷內95年6月28日訊問筆錄）；「（
      何時發生通姦行為？）大約86年至93年10月份左右，我們
      在92年7月19 日有提出分手協議，但是後來又復合，我印
      象比較深刻是 91年6月29日我在台中上課，我跟乙○○一
      起到奧大利汽車旅館投宿並發生關係，另外一次是在93年
      10 月17 日，乙○○先去盧老師那邊按摩，後來我陪她在
      新光三越南西店逛街，當天晚上就在她景平路的住處發生
      性關係，而且盧老師也知道我跟乙○○的關係，另外一次
      印象比較深刻是在93年6月8日左右我們一起去算命，接著
      我們又在車上發生性關係」、「（乙○○身上有無特徵？
      ）她胸部跟陰部有紅色的小痣，她的大腿有點水腫現象，
      另外她有子宮內膜異位症，我有陪她去龍江路丁美玲中醫
      診所就醫」等語 （見該署95年度偵字第20151號偵查卷內
      95年9月13日訊問筆錄）。
    2.參酌簡文成上開證詞非僅指明其與上訴人發生性關係之時
      間、地點，甚至對其與上訴人發生性關係前曾至何處算命
      、在何處逛街等情均能詳加說明，此與一般任意誣指之情
      已然有異；且簡文成指出上訴人胸部、陰部有痣之身體特
      徵，亦經檢察官當庭向上訴人確認無誤（見前揭95年9 月
      13日訊問筆錄），上訴人雖辯稱簡文成知悉伊陰部有痣是
      在伊與伊妹妹聊天時聽聞的，惟陰部乃人體私密處，其特
      徵與狀況非至為親密者無從知悉，更不會隨意在一般人前
      論及，上訴人竟與其妹在簡文成前聊及自己陰部特徵，足
      見上訴人與簡文成間之關係確屬親密，是簡文成上開證詞
      即非不可憑信。
    3.又上訴人就加班費、積欠工資、資遣費及職場性騷擾等爭
      議與簡文成進行勞資爭議調解時，簡文成就性騷擾部分即
      以雙方男女朋友為由加以否認，並說明交往期間去過哪些
      地方、做過哪些事情、雙方有發生性關係，同時提出很多
      證明，包括分手協議書，簡文成在做上開說明時，上訴人
      在場，未反駁，只說與簡文成分手後就不是男女朋友了，
      但簡文成說分手後還有性關係，上訴人就說簡文成說謊等
      情，業經證人即處理該次勞資爭議之調解委員林彥廷分別
      於偵查中及原審法院刑事庭審理時到場證述明確（見前揭
      95年度他字第3917號偵查卷內95年7月6日訊問筆錄、原審
      法院刑事庭95年度易字第2574號刑事卷內96年6月5日審判
      筆錄）。
    4.該次調解當天以證人身分在場之孫顯慧亦於偵查中證稱：
      「（乙○○有提出92年的分手協議並指出他與簡文成是情
      侶關係？）有，她承認那段時間，她與簡文成是情侶關係
      」、「（她有無承認與簡文成發生性關係？）她沒有說」
      、「（後來簡文成有提出與乙○○發生性關係的時間地點
      ？）有」、「（那乙○○對此有無意見？）乙○○都沒有
      說話」等語綦詳（見前揭95年度他字第3917號偵查卷內95
      年7月6日訊問筆錄）。
    5.證人石建峰於原審亦到場證稱：95年5月31 日簡文成與上
      訴人2 人曾至伊任職之永達保險經紀人股份有限公司暸解
      保險商品，當時簡文成向伊透露與上訴人為情侶之關係，
      因不能給上訴人名分，故要幫上訴人買保險以照顧上訴人
      ，另在此之前，簡文成亦曾在捷運站告知其與上訴人是情
      侶外遇關係，伊與簡文成認識10餘年，曾共事過，共同朋
      友也很多，很多朋友都不希望簡文成與上訴人維持這種關
      係等語（ 見原審卷(二)第36至37頁之96年11月1日言詞辯論
      筆錄）。
    6.依上訴人與簡文成於92年7月19日簽訂之協議書 （見原審
      卷(一)第56至59頁）之記載，上訴人與簡文成協議分配者，
      除其2 人因事業上合作之有關財產外，尚包括「宏泰人壽
      保險」、「南山人壽保本養老保險」、「金站房地產」、
      「中和景平路天空之城房地產」、「鑽戒、手環、項鍊及
      珠寶」等物品亦分歸上訴人取得。而上開物品，尤其是鑽
      戒、手環、項鍊、珠寶等，性質上屬私人財產，與合夥事
      業無關，自無可能於合夥人拆夥時列為分配之財產，且若
      係上訴人以其工作所得或合夥分配之利潤加以購買，即為
      上訴人自有財產，更無於拆夥時與其他合夥人分配之理，
      是上訴人辯稱係簡文成以上訴人有資力購買上開物品乃因
      兩人合夥賺取金錢為由，要求記入云云，與常情不符，顯
      不足採。反之，被上訴人以上情佐證上訴人與其夫簡文成
      為外遇關係，即非無據，堪予採信。
    7.再上訴人曾於94年10月18日在其回覆簡文成之電子郵件內
      表示「因為你的介入，我結束了我的婚姻，為了你，我背
      負背叛婚姻的罪名」等語，有被上訴人提出且為上訴人不
      爭執真正之電子郵件在卷可稽（見原審卷(一)第11至17頁）
      。上訴人既原係有婚姻之人，自承因簡文成而背負「背叛
      婚姻」罪名，益徵其與簡文成間確實存有不正常之男女關
      係。
    8.本院審酌上訴人自承為了簡文成而背負背叛婚姻罪名，簡
      文成亦能正確指出上訴人胸部、陰部之私密處有痣之身體
      特徵無誤，且證人林彥廷、孫顯慧均證稱上訴人於資爭議
      調解時曾表示與簡文成在92年分手前是情侶關係，另證人
      石建峰復證稱簡文成曾表示與上訴人為外遇關係，因不能
      給上訴人名分，故幫上訴人買保險以資照顧，而上訴人與
      簡文成簽訂之協議書內亦就「宏泰人壽保險」、「南山人
      壽保本養老保險」、「金站房地產」、「中和景平路天空
      之城房地產」、「鑽戒、手環、項鍊及珠寶」等非屬合夥
      事業之財產加以分配，並由上訴人分歸取得該等物品等情
      事，認被上訴人主張上訴人與簡文成間有情侶、外遇之不
      正常男女關係存在，並自86年起至93年10月止曾發生性行
      為而有通姦之情，要非無據，堪予認定。
    9.上訴人雖否認上情並以前詞置辯，惟本件並非單憑簡文成
      之證詞即認定上訴人與簡文成有通姦行為，業已詳述如前
      ，且簡文成之指證詳細明確，與一般任意誣指之情有異，
      亦如前述，是上訴人辯以本件係簡文成藉職務之便追求上
      訴人不成，始狹怨報復云云，難予採信。
  (二)被上訴人之侵權行為損害賠償請求權尚未罹於時效：
    1.按民法第197條第1項規定：「因侵權行為所生之損害賠償
      請求權，自請求權人知有損害及賠償義務人時起，二年間
      不行使而消滅」。而所謂知有損害及賠償義務人之知，係
      指明知而言。如當事人間就知之時間有所爭執，應由賠償
      義務人就請求權人知悉在前之事實，負舉證責任，最高法
      院著有72年台上字第1428號判例可資參照。
    2.查被上訴人主張其係於94年12月12日台北縣政府為勞資爭
      議調解時，始知悉上訴人與簡文成多年男女婚外交往之通
      姦情事，是被上訴人於96年1月26 日對上訴人提起本件侵
      權行為損害賠償訴訟，自未逾民法第197條第1項所定2 年
      之期間。
    3.上訴人抗辯被上訴人自承知悉上訴人之侵權行為係自「85
      年年底某日起」一節，核與卷證資料所顯示被上訴人自承
      知悉之日不符，上訴人應係將被上訴人主張之侵權行為起
      始日誤解為知悉日，此外上訴人復未舉證證明被上訴人知
      悉在前（即自85年年底即已知悉），故上訴人抗辯被上訴
      人之侵權行為損害賠償請求權已罹於2 年時效，難認有據
      。
  (三)使被上訴人受精神上之痛苦最深者，應為被上訴人之夫簡文
    成，尚難認僅由第三者之上訴人負最大責任，本件精神撫慰
    金應減為40萬元較為允當：
    1.按因故意或過失，不法侵害他人之權利者，負損害賠償責
      任，故意以背於善良風俗之方法，加損害於他人者亦同；
      不法侵害他人之身體、健康、名譽、自由、信用、隱私、
      貞操，或不法侵害其他人格法益而情節重大者，被害人雖
      非財產上之損害，亦得請求賠償相當之金額，民法第 184
      條第1項、第195條第1 項分別定有明文。又侵權行為，係
      指違法以及不當加損害於他人之行為而言，至於所侵害係
      何權利，要非所問，而所謂違法以及不當，不僅限於侵害
      法律明定之權利，即違反保護個人法益之法規，或廣泛悖
      反規律社會生活之根本原理的公序良俗者亦同，通姦之足
      以破壞夫妻間之共同生活，而非法之所許，此從公序良俗
      之觀點可得斷言，不問所侵害係何權利，對於配偶之他方
      應構成共同侵權行為，應連帶負損害賠償責任，亦有最高
      法有55年度台上字第2053號判例可稽。本件上訴人明知簡
      文成係有配偶之人，竟仍與簡文成為相姦之行為，侵害被
      上訴人基於配偶關係之身分法益，破壞被上訴人婚姻共同
      生活之圓滿安全及幸福，情節重大，被上訴人主張其因此
      精神上受有痛苦，依上開規定請求上訴人賠償非財產上之
      損害，並無不合。
    2.婚姻係以夫妻之共同生活為其目的，配偶應互相協力保持
      其共同生活之圓滿安全及幸福，而夫妻互守誠實，係為確
      保其共同生活之圓滿安全及幸福之必要條件，故應解為配
      偶因婚姻契約而互負誠實之義務，配偶之一方行為不誠實
      ，破壞共同生活之圓滿安全及幸福者，即為違反因婚姻契
      約之義務而侵害他方之權利。本件被上訴人之夫簡文成與
      之關係最為親密，違反婚姻契約應誠實之義務，與上訴人
      通姦，破壞共同生活之圓滿安全及幸福，使被上訴人受精
      神上之痛苦最深者，應為被上訴人之夫簡文成，尚難認僅
      由第三者之上訴人負最大責任。
    3.上訴人於94年11月1 日就加班費、積欠工資、資遣費及職
      場性騷擾等爭議提出勞資爭議調解申請，除職場性騷擾部
      分經台北縣性騷擾申訴審議委員會決議不成立外，其餘部
      分則於94年12月12日調解成立，由簡文成給付上訴人解任
      慰問金 110萬元等情，為兩造所不爭執，而被上訴人係與
      其夫簡文成於94年12月12日在台北縣政府勞工局出席調解
      會時，知悉其夫外遇姦情及應給付第三者即上訴人解任慰
      問金110萬元後，方於6個月告訴期間屆滿前之95年6月8日
      對上訴人提起刑事妨害家庭告訴，並偕其坦承通姦之夫簡
      文成以證人身分出庭為證（見原審卷附板橋地檢署95年度
      他字第3917號、95年度偵字第20151號偵查卷宗 ），可見
      被上訴人本意僅為追究上訴人之刑責，但礙於告訴不可分
      原則，其對第三者提出告訴之效力仍及於配偶，檢察官依
      職權將被上訴人之夫簡文成從證人身分另簽分為被告後，
      被上訴人旋即具狀撤回告訴，不予訴究（參見刑事訴訟法
      第239條 ），而僅追訴上訴人刑責再為民事賠償之請求等
      情，有原審卷附板橋地檢署95年度他字第3917號偵查卷宗
      、95年度偵字第20151 號偵查卷宗及起訴書、95年度偵字
      第231 33號不起訴處分書、原法院95年度簡字第6662號刑
      事卷宗、95年度易字第2574號刑事卷宗及刑事判決（見原
      審卷第115至122頁）、本院96年度上易字第2700號刑事判
      決（見本院卷第51至55頁）等為憑；從而上訴人所主張被
      上訴人之夫簡文成因不甘給付調解成立之解任慰問金 110
      萬元，遂慫恿其配偶即被上訴人提出妨害家庭告訴，再請
      求鉅額精神撫慰金等語之抗辯，尚難認全非無據。
    4.次按人格權被侵害者，雖許被害人請求以金錢賠償，但其
      損失原非如財產損失之有價額可以計算，究竟如何始認為
      相當，應由法院斟酌實際加害情形與其人格權損害是否重
      大，及被害者之身分地位與加害人經濟狀況等情形定其數
      額，非以賠償義務人之資力為惟一之考量。本院審酌被上
      訴人因上訴人與其夫簡文成通姦，精神上所受創傷非輕，
      及被上訴人自陳高中畢業，目前在簡文成經營之公司擔任
      行政會計，每月薪資 5萬元，上訴人則自陳淡江大學畢業
      ，之前在簡文成經營之公司任職，擔任副總經理，每月薪
      資15萬元，及本院依職權調取上訴人財產所得明細表，查
      悉上訴人95年度之所得共有13 筆，合計497,460元，名下
      另有房屋6筆、土地4筆、投資6筆，財產總額5,835,028元
      等情狀，暨使被上訴人受精神上之痛苦最深之被上訴人之
      夫簡文成與上訴人分手並同意給付解任慰問金110 萬元後
      ，轉而坦承通姦並竭力作證協助其妻即被上訴人追究第三
      者刑責及訴請賠償鉅額精神撫慰金，夫妻能齊心合力對抗
      第三者，被上訴人遭背叛所受之精神折磨痛楚已見稍減，
      使被上訴人受精神上之痛苦最深者，當為被上訴人之夫簡
      文成，上訴人雖為第三者，終究非使被上訴人受精神上之
      痛苦最深者，其自上訴人之夫簡文成處取得之解任慰問金
      110 萬元，實不能重複評價或轉嫁承擔，故本院認原審判
      定本件精神撫慰金為70萬元（被上訴人原審請求上訴人賠
      償非財產上損害 200萬元，原審判決被上訴人敗訴部分，
      未據不服），稍嫌過高，應減為40萬元方為允當，較符比
      例原則，逾此數額之請求，有失衡平，不應准許。
六、綜上所述，被上訴人本於侵權行為之法律關係，請求上訴人
    給付40萬元及自起訴狀繕本送達翌日即96年2月6日起至清償
    日止，按年息5%計算之利息，為有理由，應予准許。逾此部
    分之請求，則屬無據，應予駁回。至於被上訴人敗訴部分，
    其假執行之聲請失所附麗，應併予駁回。原審就超過上開應
    准許部分，為上訴人敗訴之判決，並為假執行之宣告，自有
    未洽。上訴意旨就此部分指摘原判決不當，求予廢棄改判，
    為有理由，自應由本院將原判決此部分予以廢棄，改判如主
    文第二項所示。至於上開應准許部分，原審判命上訴人給付
    ，並為假執行之宣告，核無違誤，上訴意旨就此部分，仍執
    陳詞指摘原判決不當，求予廢棄，為無理由，應駁回其上訴
    。
七、本件事證已臻明確，兩造其餘之攻擊防禦方法及所提證據，
    經審酌後認均無礙判決之結果，爰不予一一論述。
八、據上論結，本件上訴為一部有理由，一部無理由，依民事訴
    訟法第450條、第449條第1項、第79條，判決如主文。
中    華    民    國    97    年    6    月    30     日
                    民事第五庭
                        審判長 法  官 魏麗娟
                               法  官 陳博享
                               法  官 梁宏哲
正本係照原本作成。
不得上訴。
中    華    民    國    97    年    6     月    30    日
                               書記官 廖麗蓮


司法院資訊處製作；財團法人民間司法改革基金會備份。
